【裁判字號】    97,消債更,243
【裁判日期】    970815
【裁判案由】    聲請更生程序
【裁判全文】
臺灣高雄地方法院民事裁定           97年度消債更字第243號
聲  請  人  甲○○
上列聲請人聲請更生程序事件，本院裁定如下：
    主     文
聲請駁回。
聲請費用由聲請人負擔。
    理     由
一、本件聲請意旨略以：聲請人即債務人甲○○於民國86年間因
    投資股票失利造成巨額虧損，後因結婚生子使得家庭開銷日
    漸增加，遂使用信用卡以維持家庭日常開銷，長期下來，導
    致卡債持續累積。雖於95年7 月間參加債務協商機制，同意
    分期償還，每月償還新臺幣（下同）20,200元，惟聲請人月
    薪所得約36,000元，實無法負擔聲請人及3 個小孩之最低生
    活基本開銷，且親友方面亦借貸無門，致聲請人無力償還而
    毀諾。是聲請人就所積欠款項，已達不能清償或有不能清償
    之虞，且有不可歸責於己致履行協商條件顯有重大困難之事
    由，符合消費者債務清理條例（下稱消債條例）第3 條、第
    151 條第5 項但書之規定，爰依上開規定聲請更生等語。
二、按債務人與金融機構協商成立者，不得聲請更生或清算，但
    因不可歸責於己之事由，致履行顯有重大困難者，不在此限
    ；本條例施行前，債務人依金融主管機關協調成立之中華民
    國銀行公會會員辦理消費金融案件無擔保債務協商機制與金
    融機構成立之協商，準用前項之規定，消費者債務清理條例
    第151 條第5 項、第6 項分別定有明文。衡諸債之關係，係
    以當事人間之信賴關係為基礎，為社會經濟組織之重要支柱
    ，故當事人於以法律行為追求自己之利益之際，亦應顧及對
    方之利益，並考量債權債務在社會上之作用，本於誠實及信
    用之原則，行使債權及履行債務。是對於已陷入經濟上困境
    之消費者，若任其於惡性循環之債務窘境中自生自滅，將衍
    生嚴重之社會問題，難以維持安定之社會經濟秩序，故為兼
    顧債權人、債務人雙方之利益，對陷於經濟上困境之消費者
    ，乃允其於消費者債務清理條例施行後，得選擇以重建型之
    更生程序或清算型之清算程序清理其債務，藉以妥適調整債
    務人與債權人及其他利害關係人間之權利義務關係，保障債
    權人獲得公平受償，並謀求消費者經濟生活之重建復甦機會
    。惟對於已與金融機構協商成立，或於本條例施行前，已依
    金融主管機關協調成立之中華民國銀行公會會員辦理消費金
    融案件無擔保債務協商機制與金融機構成立協商之債務人，
    若非因不可歸責於己之事由，致履行顯有重大困難，僅係為
    圖謀減免債務，而不為債務之履行，自有違債權契約為誠信
    契約之本旨，故依消費者債務清理條例第151 條第6 項準用
    同條第5 項前段之規定，不得聲請更生或清算，始能避免肇
    致道德危險。次按聲請更生或清算不合程式或不備其他要件
    者，法院應以裁定駁回之，但其情形可以補正者，法院應定
    期間先命補正，消費者債務清理條例第8 條亦有明文規定。
三、經查：
  (一)本件聲請人前於消債條例施行前，曾依金融主管機關協調成
    立之中華民國銀行公會會員辦理消費金融案件無擔保債務協
    商機制，與金融機構於95年7 月間成立協商，約定聲請人自
    95年7 月起，每月償還20,200元；債務人自95年7 月起開始
    依約繳款，至96年4 月止，其後即未再履行乙節，有債務協
    商機制主檔查詢處理表、本院公務電話紀錄附卷可憑（詳本
    院卷第79、86頁）。
  (二)又聲請人具狀聲請更生，雖同時提出債權人清冊、財產及收
    入狀況說明書、財政部高雄市國稅局財產歸屬資料清單、95
    年度及95年度綜合所得稅各類所得資料清單、健保投保暨繳
    費證明、存摺內頁、保險單、機車行照影本等到院，惟聲請
    人所檢附之上開資料，經核其內容仍未齊備，有命補正之必
    要，並業經本院於民國97年5 月28日裁定命聲請人應予補正
    ，且該裁定已於97年6 月6 日為聲請人所收受，有本院上開
    裁定及送達證書在卷可稽（見本院卷第36~39 頁）。而聲請
    人雖於97年6 月13日向本院具陳報狀為補正，然綜觀其補正
    之內容，除有提出其配偶、子女及父母之95年度綜合所得各
    類所得資料清單、家族系統表、勞保薪資資料、保險費繳納
    資料、子女午餐費、安親班費用、補習班費用及才藝班費用
    繳納證明影等件，但關於其於95年7 月13日依「中華民國銀
    行公會會員辦理消費金融案件無擔保協商機制」與各債權銀
    行協商成立後，有何因不可歸責於己之事由，致履行顯有重
    大困難之證明文件，則未補正。
  (三)再者，債務人與金融機構協商成立者，除非因不可歸責於己
    之事由，致履行顯有重大困難，否則不得聲請更生或清算，
    消費者債務清理條例第151 條第5 項規定意旨甚明。是債務
    清償方案成立後，應由債務人按其條件履行，如於其後發生
    情事變更，在清償期間內之收入或收益不如預期，致該方案
    履行困難甚或履行不能，而有不可歸責於己之事由，始能聲
    請更生或清算。此項規定旨在避免債務人任意毀諾已成立之
    協商，濫用更生或清算之裁判上債務清理程序，蓋以債務清
    償方案係經當事人行使程序選擇權所為之債務清理契約，債
    務人應受該成立之協議所拘束。債務人既已與金融機構協商
    成立，如認該協商方案履行有其他不適當情形，自仍應再循
    協商途徑謀求解決。本件聲請人雖陳稱其協商當時每月薪資
    僅36,000元，不足以支付其父母及3 名子女之撫養費，日常
    生活開銷均由其親友接濟支應，因親友不願接濟，其不得不
    放棄履行原協商金額云云。然查，聲請人95年間所得總額為
    422,944 元，平均每月收入35,245元；96年間所得總額為58
    2 ,469 元 ，平均每月收入48,539元，此有財政部高雄市國
    稅局95年度綜合所得稅各類所得資料清單及96年度綜合所得
    稅結算申報所得資料附卷可查（詳本院卷第14、16頁），足
    見聲請人前於95年7 月間債務協商成立時，與其於96年4 月
    27日後毀諾、未依協議還款時，其間收入非但未減少，反而
    每月增加約13,294元，則聲請人既能依原協商條件履行，豈
    有在增加收入後，反而無法履行之理？又聲請人已依約繳付
    10期協商應繳納之款項，於96年5 月毀諾後，旋於96年5 月
    9 日及97年1 月19日向三商美邦人壽股份有限公司及富邦人
    壽保險股份有限公司各投保年繳保費16,986元及14,750元之
    保險（見本院卷第12頁反面、第13頁），並繳付每年保費36
    ,000 元 之另筆投資型保險（見本院卷第72頁），顯見聲請
    人尚有餘力增加其他非生活所必要之付出，應非無還款能力
    。再聲請人雖主張其有應扶養之親屬，然此應負擔扶養義務
    之狀態，在聲請人與前述金融機關達成協商結論前即存在，
    則聲請人既願與上揭金融機關達成還款協商，在無特殊情事
    之情形下，顯係在綜合評估其還款能力後，方與金融機關成
    立每月還款20,200元之協商條件。準此，本件既無情事變更
    ，且無重大履行困難之處，又聲請人既有固定收入之履行能
    力，縱有履行不便，亦得經由個別債權銀行協商程序以求適
    當履債，堪認債務人尚乏不可歸責於己致履行顯有重大困難
    之情形可言。
四、綜上，本件聲請人既無不可歸責之事由，依原協商條件履行
    亦非顯有重大困難，應屬聲請更生之要件不備，且又無從補
    正，依首揭條文之意旨，自應駁回其更生之聲請，爰裁定如
    主文。
中    華    民    國    97    年    8     月    15    日
                  民事第三庭  法    官  廖純卿
正本係照原本作成。
如不服本裁定應於送達後10日內向本院提出抗告狀，並繳納裁判
費新台幣1,000元。
中    華    民    國    97    年    8     月    15    日
                              書記官  洪嘉慧


司法院資訊處製作；財團法人民間司法改革基金會備份。
